【裁判字號】    95,重訴,261
【裁判日期】    951225
【裁判案由】    塗銷地上權登記
【裁判全文】
臺灣士林地方法院民事判決             95年度重訴字第261號
原      告  Ｆ○○即祭祀公業藍引之管理人
            Ｇ○○即祭祀公業藍引之管理人
            天○○即祭祀公業藍引之管理人
            黃○○即祭祀公業藍引之管理人
                        樓
            Ａ○○即祭祀公業藍引之管理人
                        樓
共      同
訴訟代理人  楊延壽律師
複 代理 人  陳昭全律師
被      告  Ｂ○○
                        樓
            巳○○
            宇○○
                        樓
            玄○○
            宙○○
            Ｄ○○
            辰○○
            未○○
            午○○
            丙○○
            寅○○
            丑○○
            辛○○
            癸○○
            壬○○
            申○
            地○○
            亥○○
            天○○
            酉○○
            戌○○
            子○○○
            Ｃ○○
            卯○○
            庚○○
            己○○
            戊○○
            丁○○
            Ｅ○○
            乙○○
            甲○○
上列當事人間請求塗銷地上權登記事件，本院於民國95年12月4
日言詞辯論終結，判決如下：
    主      文
原告之訴駁回。
訴訟費用由原告連帶負擔。
    事實及理由
一、本件被告Ｂ○○、巳○○、宇○○、玄○○、宙○○、Ｄ○○、辰○○、未○○、午○○、丙○○、寅○○、丑○○、
    辛○○、癸○○、壬○○、申○、地○○、亥○○、天○○
    、酉○○、子○○○、Ｃ○○、卯○○、己○○、戊○○、
    Ｅ○○、甲○○經合法通知，未於最後言詞辯論期日到場，
    核無民事訴訟法第386 條各款所列情形，爰依原告聲請，由
    其一造辯論而為判決。
二、原告起訴主張：伊等為祭祀公業藍引選任之管理人，而臺北
    市○○區○○段五小段15地號（重劃前為同區○里○段○○○段48地號）、15-1地號（分割自15地號）土地（下稱「系
    爭土地」）為祭祀公業藍引所有，詎被告Ｂ○○及被告地○○等之被繼承人藍啟粒、藍啟玖、藍春燕竟於民國38年間，
    由藍啟粒偽以祭祀公業藍引管理人自居，未經祭祀公業藍引
    之許諾，且未依當時有效之土地登記規則第17條及由臺灣省
    政府於38年以38戍微府鋼地甲字第01981 號代電各縣市政府
    之「臺灣省各縣市辦理單獨聲請地上權設定登記應行注意事
    項」，陳明不能覓致義務人共同申請登記之事由，亦未提出
    鄉鎮公所保證書及繳納租金，即於劃前新里族段羊稠小段48
    地號土地上設定如附表一至附表四所示之地上權（下稱「系
    爭地上權」）予Ｂ○○、藍啟粒、藍啟玖、藍春燕4 人，其
    登記自難謂合法。系爭地上權登記既有無效原因，藍啟粒、
    藍啟玖、藍春燕、被告Ｂ○○應負塗銷系爭地上權之義務，
    惟因藍啟粒、藍啟玖、藍春燕已死亡，被告卯○○、地○○
    、亥○○、天○○、酉○○、戌○○、子○○○、Ｃ○○為
    藍啟粒之繼承人，庚○○、己○○、戊○○、丁○○、Ｅ○○、乙○○、甲○○為藍啟玖之繼承人，巳○○、宇○○、
    玄○○、宙○○、Ｄ○○、辰○○、未○○、午○○、丙○○、寅○○、丑○○、辛○○、癸○○、壬○○、申○為藍
    春燕之繼承人，均應繼受上開義務，原告自得共同以自己名
    義，代表祭祀公業藍引派下全體，依民法第767 條之規定，
    訴請被告塗銷系爭地上權登記等語。並聲明：(一)被告Ｂ○○
    應將如附表一所示土地之地上權登記，予以塗銷。(二)被告地
    ○○、亥○○、天○○、酉○○、戌○○、子○○○、Ｃ○○、卯○○應將如附表二所示土地之地上權登記，予以塗銷
    。(三)被告庚○○、己○○、戊○○、丁○○、Ｅ○○、乙○○、甲○○應將如附表三所示土地之地上權登記，予以塗銷
    。(四)被告巳○○、宇○○、玄○○、宙○○、辰○○、未○○、午○○、丙○○、寅○○、丑○○、辛○○、癸○○、
    壬○○、申○應將如附表四所示土地之地上權登記，予以塗
    銷。
三、被告戌○○、辰○○、未○○、庚○○、丁○○、乙○○、
    甲○○、庚○○、己○○、戊○○、Ｅ○○則以：系爭地上
    權之設定係由祖父輩所為，原告質疑其真實性與否，自無人
    知曉，又如系爭地上權之設定未符合當時之聲請程序，地政
    機關何以准許其登記？是後輩子孫當屬信賴政府機關之登記
    文件之真實性；縱認系爭地上權之設定不合法，自設定之時
    即38年起迄今已逾60餘年，被告亦依法取得地上權等語，資
    為抗辯。並聲明：原告之訴駁回。
四、兩造不爭執之事實：
    (一)系爭土地係於明治41年即民國前4 年保存登記為祭祀公業
      藍引所有，當時編訂為芝蘭堡新里族庄土名羊稠54地號，
      登記之管理人為藍清祈、藍元盛、藍李義、藍王4 人，嗣
      於臺灣光復後之民國35年7 月22日，經地政機關逕編訂為
      臺北市○○區○里○段○○○段48地號土地，惟當時並未
      登記管理人姓名（本院卷(一)第143 至147 頁）。
    (二)藍啟粒於民國38年間，以祭祀公業藍引管理人名義，將重
      劃前新里族段羊稠小段48地號土地設定如附表一至附表四
      所示之地上權予Ｂ○○、藍啟粒、藍啟玖、藍春燕4 人（
      本院卷(一)第150 頁、本院卷(二)第11至21頁）。嗣於74年8
      月2 日始於系爭土地登記謄本上登記祭祀公業藍引之管理
      人為Ａ○○、藍文松、藍來發、藍志賢、藍文德5 人（本
      院卷(一)第148 頁）。
    (三)臺北市○○區○里○段○○○段48地號土地經土地重劃後
      納入臺北市○○區○○段五小段15地號，嗣又因分割增加
      15-1地號，故系爭地上權登記目前存在於重劃後潭美段五
      小段15、15-1地號土地上（本院卷(一)第21至24頁）。
    (四)藍啟粒、藍啟玖、藍春燕已死亡，被告卯○○、地○○、
      亥○○、天○○、酉○○、戌○○、子○○○、Ｃ○○為
      藍啟粒之繼承人，庚○○、己○○、戊○○、丁○○、Ｅ
      ○○、乙○○、甲○○為藍啟玖之繼承人，巳○○、宇○○、玄○○、宙○○、Ｄ○○、辰○○、未○○、午○○
      、丙○○、寅○○、丑○○、辛○○、癸○○、壬○○、
      申○為藍春燕之繼承人（本院卷(一)第20、104至122頁）。
    (五)系爭土地上之建物業已因土地重劃而遭拆除，被告現均未
      占有系爭土地（本院卷(一)第95至96頁）。
    (六)祭祀公業藍引之管理人現為原告Ｆ○○、Ｇ○○、天○○
      、黃○○、Ａ○○5人（本院卷(一)第25頁）。
五、得心證之理由：原告主張藍啟粒偽稱為祭祀公業藍引之管理
    人，於系爭土地設定地上權予藍啟粒、藍啟玖、藍春燕及被
    告Ｂ○○，惟其並非祭祀公業藍引管理人，亦未經祭祀公業
    藍引之許諾，且不符合單獨申請地上權設定登記之要件，故
    系爭地上權之設定無效等情，惟為被告所否認，並以前揭情
    詞置辯。是本件爭點應為：系爭地上權設定登記是否因為無
    權代表或不符當時之聲請程序而不生效力？茲分述如下：
  (一)按當事人主張有利於己之事實者，就其事實有舉證之責任；
    文書，依其程式及意旨得認作公文書者，推定為真正，民事
    訴訟法第277 條前段、第355 條第1 項分別定有明文。經查
    ：
    1.本件系爭土地係於明治41年即民國前4 年保存登記為祭祀
      公業藍引所有，當時編訂為芝蘭堡新里族庄土名羊稠54地
      號，登記之管理人為藍清祈、藍元盛、藍李義、藍王4 人
      ，嗣於臺灣光復後之民國35年7 月22日，經地政機關逕編
      訂為臺北市○○區○里○段○○○段48地號土地，惟當時
      並未登記管理人姓名，衡諸光復後地政機關登記當時，距
      系爭土地經保存登記為祭祀公業藍引所有時，已近40年，
      原保存登記時祭祀公業藍引之管理人或經改選，或有凋零
      ，亦屬事理之常，且因早期祭祀公業尚未納入管理，祭祀
      公業管理人之改選，亦無庸經登記或報請主管機關備查，
      是縱依現尚保存之登記資料觀之，自民國前4 年起迄74年
      8 月2 日於系爭土地登記謄本上登記祭祀公業藍引之管理
      人為Ａ○○、藍文松、藍來發、藍志賢、藍文德5 人止，
      均無祭祀公業藍引之管理人變動或改選之登記，亦不足以
      遽予推論其間祭祀公業藍引均未曾改選管理人。是原告僅
      以現存登記資料查無祭祀公業藍引曾經改選管理人之資料
      為由，主張藍啟粒於民國38年間，並非祭祀公業藍引之管
      理人，卻以祭祀公業藍引管理人名義，將系爭土地設定如
      附表一至附表四所示之地上權予Ｂ○○、藍啟粒、藍啟玖
      、藍春燕4 人，係屬無權代理（應為「代表」）等情，尚
      難憑採。
    2.況系爭地上權設定登記迄今已有57年，自74年8 月2 日起
      開始登記有管理人迄今也有20餘年，針對系爭地上權之設
      定及系爭土地上所坐落建物之使用權源，祭祀公業藍引從
      未有何爭執，又依臺北市中山地政事務所95年10月3 日北
      市中地三字第09531600600 號函復稱，系爭地上權設定登
      記相關資料，因登記原案已逾檔案保管年限業已銷毀等語
      （本院卷(一)第142 頁），是縱依現尚保存且經本院調得之
      系爭地上權登記資料（本院卷(二)第11至21頁）以觀，查無
      藍啟粒以祭祀公業藍引管理人名義設定系爭地上權登記時
      所附其為祭祀公業藍引之管理人及曾經本人許諾設定地上
      權予自己之相關佐證資料，惟無論本諸應推定公文書為真
      正之立法意旨，抑或基於法安定性原則及信任地政機關承
      辦人員依法審查之權限行使，均應推定地政機關於受理系
      爭地上權登記當時，業已依法審查確認藍啟粒確為祭祀公
      業藍引之管理人，並曾經本人許諾而設定地上權予自己。
      原告復無法舉證證明藍啟粒於設定系爭地上權時，並非祭
      祀公業藍引之管理人，亦未曾經祭祀公業藍引許諾即將系
      爭地上權設定予自己等情，則其主張藍啟粒代表祭祀公業
      藍引設定系爭地上權係屬無權代理（應為「代表」）等語
      ，尚不足採。
    3.至於卷附系爭地上權登記聲請書第1 頁之「聲請人」欄之
      所有權人「祭祀公業藍引管理人藍啟粒」之記載，與第2
      頁之「申請人」欄義務人載為「公業主藍引管理代藍啟粒
      」之記載（本院卷(二)第20、21頁），雖在文字略有不同，
      惟均係在表明藍啟粒以祭祀公業藍引管理人之名義申請系
      爭地上權設定登記之意，並無前後記載不符之情形，是原
      告以此為由，主張系爭地上權設定登記不實，尤不足採。
  (二)次按「當事人主張有利於己之事實者，就其事實有舉證之責
    任，民事訴訟法第277 條前段定有明文。查被上訴人主張系
    爭地上權登記因與當時施行之土地登記規則及台灣省各縣市
    辦理單獨聲請地上權設定登記應行注意事項規定之要件不合
    ，而屬無效，應予塗銷，自應就系爭地上權登記不符前開規
    定而為無效之事實負舉證之責任。原審竟反以上訴人就由權
    利人單獨聲請辦理系爭地上權登記時，有不能覓致義務人共
    同聲請之事實，負舉證責任，而未能舉證以實其說，即認系
    爭地上權登記為無效，於法殊有未合。... 再查本件歷審卷
    宗似無許謝阿香於47年間單獨聲請地上權設定登記之聲請書
    及有關文件，原審未命被上訴人舉證，遽認許謝阿香單獨聲
    請登記系爭地上權，不具備『因特殊情形不能覓致義務人共
    同聲請登記』之要件，更有認定事實不憑證據之違法」（最
    高法院90年度臺上字第1031號判決參照）。本件原告主張地
    政機關於受理系爭地上權設定時，未依當時有效之土地登記
    規則第17條及由臺灣省政府於38年以38戍微府鋼地甲字第
    01981 號代電各縣市政府之「臺灣省各縣市辦理單獨聲請地
    上權設定登記應行注意事項」，陳明不能覓致義務人共同申
    請登記之事由，亦未提出鄉鎮公所保證書及繳納租金，即據
    以准許辦理登記，應屬無效等情，惟查，依上開卷附系爭地
    上權登記聲請書之記載，系爭地上權設定之申請人包括權利
    人及義務人雙方，並非義務人單獨申請登記，自無上開規定
    之適用，況現尚保存之系爭地上權設定登記資料已非完全，
    前已敘及，原告自不得僅以現存登記資料無相關佐證為由，
    即推論系爭地上權設定登記與當時有效之法令不合，此外，
    揆諸前揭說明，原告就其主張上情，復無法舉證以實其說，
    自不足採信。
  (三)綜上所述，原告既無法證明系爭地上權設定登記因藍啟粒無
    權代表祭祀公業藍引或不符當時之有效法令之規定而無效，
    則其基於民法第767 條規定，訴請被告塗銷系爭地上權登記
    ，即屬無據，為無理由，應予駁回。
六、本件判決基礎已臻明確，兩造其餘之攻擊防禦方法及訴訟資
    料經本院斟酌後，核與判決不生影響，無一一論述之必要，
    併予敘明。
據上論結，原告之訴為無理由，依民事訴訟法第385 條第1 項前
段、第85條第2 項，判決如主文。
中    華    民    國    95    年    12    月    25    日
                  民事第二庭  法  官  張國勳
以上正本證明與原本無異。
如對本判決上訴須於判決送達後20日內向本院提出上訴狀。
中    華    民    國    95    年    12    月    29    日
                              書記官  秦慧綺


司法院資訊處製作；財團法人民間司法改革基金會備份。
